臺灣新竹地方法院民事判決
110年度家繼訴字第55號
原      告  蔡福榮  



被      告  蔡福炎  

訴訟代理人  蔡坤倍  

被      告  蔡福鐵  



            蔡滿    


            蔡岱霖  

            蔡依雯  

上二人之
訴訟代理人  林水柳  

上列當事人間請求分割遺產事件，本院於民國110年11月10日言
辯論終結，判決如下：
    主  文
一、被繼承人蔡張快（身分證統一編號：Z000000000號）所遺如
    附表一所示遺產，其分割方法如附表一「分割方法」欄所示
    。
二、訴訟費用由兩造按附表二所示應繼分比例負擔。 
    事實及理由
一、程序方面：本件原告故就兩造之被繼承人即母親蔡張快（下
    稱被繼承人）之遺產分割之同一事件更行起訴，然細繹本院
    先前之109年度家繼訴字第45號判決意旨，係認「原告未得
    全體繼承人同意僅就特定部分為分割，應屬明確，因此，原
    告於本件僅請求以被繼承人遺產之特定部分即附表一所示財
    產為分割標的，於法不合。」，而以原告之訴，依其所訴事
    實，在法律上顯無理由，將原告之訴予以駁回，足見未就兩
    造就本件遺產應如何分割之實體權利（即為訴訟標的之法律
    關係）予以裁判，是本件自不受前案確定判決之拘束，要無
    違背一事不再理之原則。因此，本件件原告就分割遺產之訴
    訟即仍可且應實質審理，先行敘明。   
二、原告主張略以：兩造之被繼承人於民國107年7月17日辭世，
    依據國稅局及金融機構核發有關被繼承人之財產清冊及餘額
    證明，已知尚餘存款及其他動產共計新臺幣（下同）3,090,
    508元(下含後續孳息）如附表一所示，惟被繼求人生前未立
    遺囑，且繼承人間未能就遺產分配比例達成共識，爰依原吿
    及被告等人之應繼分如附表二所示，就被繼承人之上開遺產
    ，又就治喪費用部分前由原告、被告蔡福炎、蔡福鐵分別各
    代墊81,500元支付之，由於先前未能就遺產部分領取上開支
    出款項，該部分應先就被繼承人新竹一信現金存款遺產部分
    扣除244,500元由3人各取得三分之一後，後續就上開遺產再
    由各繼承人再依應繼承之比例進行分配，其餘遺產則依民法
    第1138條，1140條及第1141條規定，就被繼承人之遺產部分
    依兩造應繼分進行均分。又臺灣新竹地方法院民事判決109
    年度家繼訴宇第45號任已故蔡福祥及訴外人林水柳尚應返還
    被繼承人借款80萬元，故該次訴訟請求遺產分配内容僅係全
    體遺產之特定部分情事，實屬誤解，因蔡福祥及林水柳業於
    107年7月轉帳返還完畢，因此本次請求分配造產内客確係被
    繼承人全部之遺產等語。
三、被告（以下均逕稱姓名）部分：
（一）蔡福炎、蔡福鐵、蔡岱霖、蔡依雯均表示：對原告之請求
      無意見，請依法判決。　　
（二）蔡滿表示：他們兄弟現在共同來對付我，他們都否認說沒
      有領被繼承人蔡張快的錢，尤其是原告否認的非常嚴重，
      說他沒有領。我是從被繼承人蔡張快的存摺查到的，查到
      原告太太偽造文書領被繼承人蔡張快的錢。一審的時候我
      沒有看到她領了母親的錢1千多萬，到了高等法院我才知
      道，我也有申請開庭錄音光碟，但是法官沒有採信也沒有
      看，現在那個光碟我也還是有。被告蔡福鐵看到原告領這
      麼多，被告蔡福鐵都知道，所以他也跟著領，一直領一直
      領，等到被繼承人蔡張快要往生時剩下9萬，還有300萬是
      我從原告那邊告贏回來的，100萬是被告蔡岱霖、蔡依雯
      代理人林水柳，我還沒有跟法院聲請強制執行她就自己匯
      回來了，我覺得加上利息應該是100多萬元，她怕利息怕
      賠太多，她很貪心，她很會說謊，這是說謊跟貪婪無厭得
      來的，這種人也是有報應不是沒有報應，只是她寧可報應
      也不要錢還給人家。你沒有領到那是你家的事，因為存摺
      那些都是被告蔡福鐵在保管的，300萬也是我跑法院跑的
      很辛苦，跑了四年多才要到300萬，實際上被繼承人蔡張
      快的錢只剩下9萬2千元而已，到往生的那天。被告蔡岱霖
      、蔡依雯代理人林水柳嫁來我們家從來沒有煮飯給被繼承
      人蔡張快吃過，就跟我三哥吵著說要搬出去住，被告蔡岱
      霖、蔡依雯代理人林水柳沒有賺錢就回來吵，騙被繼承人
      蔡張快開支票騙錢，結果騙去就是他們了，那些支票已經
      過期無效。原告的也是，被告蔡福鐵是說謊說是被繼承 
      人蔡張快要給他的，被繼承人蔡張快如果要給他不會只有
      給他而已，被繼承人蔡張快自己的生命也要顧。被告蔡福
      鐵就是領被繼承人蔡張快很多錢他滿意了，所以就簽不急
      救同意書。原告很早就已經領了，那時候我們辦監護宣告
      ，原告就很興奮要告被告蔡福炎、被告蔡福鐵跟林水柳，
      誰知道那支票已經過期了。他就是要領媽媽的錢，到處開
      戶，原告託我去十信那裡，說要去馬偕醫院對面的十信就
      是現在的台新銀行，被繼承人蔡張快是107年7月17日發病
      ，新光人壽每年都有錢也被領去，被繼承人蔡張快往生了
      ，但是因為有辦監護宣告，所以要我簽名才可以領。他們
      的所作所為就是怕分給我，他們認為女兒不可以分，但他
      們自己也生女兒。他們兄弟就是共同要害我，不要給我領
      ，我一直在照顧我媽媽，他們把錢領光又不付錢，還告我
      侵占，簡直不是人。被繼承人蔡張快撿資源回收也沒有辦
      法載去賣都是我載去賣的，我還跟鄰居借車。（問：若是
      治喪費用扣除後，大家按比例來分有何意見？）我不要，
      我跑法院跑了四年很辛苦，我守靈也是我一個女人在守，
      都沒有鄰居，我頭七還看到媽媽回來。（問：如果治喪費
      用不扣除，大家按應繼分比例來分有何意見？）我也不要
      ，被繼承人蔡張快只剩下九萬而已，這都是我跑法院跟他
      們要回來的，如果沒有跑法院怎麼會有這些錢。被繼承人
      蔡張快死掉的時候就只剩下9萬2千，195萬是被告蔡福鐵
      匯過來的，林水柳匯過來也有證據。我跑法院跑的很辛苦
      ，我失去很多工作，我認為這些遺產全部都是我的，因為
      我都沒有領到等語。
四、得心證之理由：
（一）按「遺產繼承人，除配偶外，依左列順序定之：一、直系
      血親卑親屬；二、父母；三、兄弟姐妹；四、祖父母。」
      ，「配偶，有相互繼承遺產之權，其應繼分，依左列各款
      定之：二、與第一千一百三十八條所定第二順序或第三順
      序之繼承人同為繼承時，其應繼分為遺產二分之一」，「
      同一順序之繼承人有數人時，按人數平均繼承。」，民法
      第1138條第1項、第1144條第2款、第1141條前段定有明文
      。經查，原告主張被繼承人於107年7月17日去世，遺有如
      附表一所示財產，其配偶前已歿於100年12月12日，兩人
      育有原告、蔡福炎、蔡福鐵、蔡滿、訴外人蔡福祥等5名
      子女，而蔡福祥於繼承開始前死亡（歿於105年7月27日）
      ，其子女即蔡岱霖、蔡依雯即代位繼承其應繼分，因此，
      兩造為其全部繼承人，應繼分如附表二所示等情，並提出
      繼承系統表、兩造戶籍謄本、被繼承人之除戶戶籍謄本及
      系爭免稅證明書等件為證，且為被告等人所不爭執，堪信
      屬實。
（二）本院對於蔡滿之答辯與主張准駁如下：
　１、蔡滿主張被繼承人於各金融機構之存款金額應以其提出之
      存摺影本為據部分，經查，被繼承人107年7月17日死亡後
      ，其新竹市武昌街郵局帳戶於同年8月30日由新竹市香山
      公所匯入3千元、新竹市農會末4碼2703號帳戶於同年8月2
      0日匯入老農津貼7256元（本院109家繼訴45卷第101、107
      頁），上開匯款核屬被繼承人生前得按月領受之福利津貼
      ，因行政作業緣故未及於被繼承人生前匯入，仍應列為被
      繼承人之遺產，故上開2帳戶之存款金額應以3萬5697元、
      32萬0852元列計。另被繼承人第一信用合作社末4碼0122
      號（系爭免稅證明書【同卷第11頁】就該帳戶號碼記載有
      誤，應以本院所載為準；其同一金融機構末4碼7552號帳
      戶號碼於系爭免稅證明書上亦有誤載情形，應以本院所載
      為準）之帳戶餘額，系爭免稅證明書記載為85萬4398元，
      而蔡滿提出之存摺影本於107年12月21日則為98萬1583元
      （同卷第103頁），兩者數額差距甚大，本院審酌原告就
      該帳戶之餘額並未提供其他證據供本院審酌，而其就蔡滿
      所提出之存摺影本內容亦未表示爭執或其他意見，該存摺
      影本之內容顯然較為可信，故以蔡滿提出之該存摺影本內
      容為據，因此，該帳戶之存款金額應以98萬1583元列為被
      繼承人之遺產。末按，被繼承人死亡後，因全體繼承人就
      被繼承人之遺產無法達成分割協議，故被繼承人於各金融
      機構之存款仍按時配發利息，因此，系爭免稅證明書中，
      各金融機構之存款金額與蔡滿提出之存摺餘額不符而屬上
      述情形者，即屬附表一金額欄所示之利息部分而應一併為
      分配，附此敘明。
　２、蔡滿主張被繼承人已向伊以外之繼承人訴請返還借款並請
      調卷查明部分，經其他繼承人表示均被法院駁回等語，惟
      查，被繼承人經本院以103年度監宣字第281號裁定監護宣
      告，並選定蔡滿與蔡福鐵為其之共同監護人，再經本院以
      105年度監宣字第53號裁定改定蔡滿與新竹市政府為其之
      共同監護人，蔡滿與新竹市政府即為被繼承人之法定代理
      人，嗣起訴請求被繼承人其餘子女等人應清償借款或賠償
      損害，其中以蔡福祥為被告部分，因蔡福祥於訴訟程序中
      死亡，其繼承人即其配偶林水柳、子女即本件被告蔡岱霖
      、蔡依雯具狀聲明承受訴訟，經本院判決上3人應於繼承
      蔡福祥之遺產範圍內連帶給付被繼承人30萬元，及自104
      年8月7日起至清償日止，按年息百分之5計算之利息，林
      水柳應給付被繼承人50萬元，及自99年8月4日起至清償日
      止，按年息百分之5計算之利息確定，其餘訴訟則以被繼
      承人之訴無理由、判決駁回確定等情，業據蔡福鐵於前案
      提出臺灣高等法院108年度重上字第708號民事判決、同法
      院106年度重上字第892號民事裁定及同案號民事判決影本
      等件為證，亦經本院調取本院104年度重訴字第174號、10
      7年度訴字第621號、105年度家聲字第28號、105年度監宣
      字第53號、106年度監宣字第26號、106年度監宣字第72號
      等卷宗核閱無訛，足認前述被繼承人對林水柳等人之借款
      等債權應屬被繼承人遺產之一部。又蔡滿以被繼承人的錢
      是伊要回來的、不是被繼承人留下來的為由，主張不是被
      繼承人之遺產云云，然上開款項原為被繼承人所有，蔡滿
      擔任被繼承人之監護人後，其職務範圍即包括為被繼承人
      管理財產等事項，則其基於監護人職務為被繼承人查得並
      追回款項後，該款項仍為被繼承人所有，並非因此屬於蔡
      滿所有，蔡滿就此顯有誤解，故其主張伊為被繼承人要回
      來的錢不是遺產云云，並無理由。
  ３、蔡滿主張原告等人支付之喪葬費用不應扣還云云，惟按關
      於遺產管理、分割及執行遺囑之費用，由遺產中支付之，
      民法第1150條前段定有明文。而被繼承人之喪葬費用，既
      為完畢被繼承人之後事所不可缺，並參酌遺產及贈與稅法
      第17條第1項第10款規定，被繼承人之喪葬費用，以100萬
      元計算，應自遺產總額中扣除，免徵遺產稅，堪認被繼承
      人之喪葬費用應由遺產負擔。再所謂喪葬費係收殮及埋葬
      之費用，其範圍應以實際支出之費用為準，且應斟酌當地
      之習俗、被繼承人之身分、地位及生前經濟狀況決定之（
      最高法院92年度台上字第1427號判決參照）。準此，被繼
      承人死亡後所支出之喪葬費用，依上開民法規定及目前實
      務見解，該喪葬費用於合理範圍內自應由被繼承人之遺產
      中扣除。查兩造就被繼承人之喪葬費用共計24萬4500元並
      未爭執，堪以認定，自得由被繼承人之遺產中先行扣除。
      又蔡滿主張有為被繼承人守靈一節，核屬蔡滿對被繼承人
      慎終追遠之美德展現，然與被繼承人後事費用之支付並無
      關聯，附此敘明。
　４、蔡滿主張原告、蔡福炎、蔡福祥（已歿）、蔡福鐵等人應
      給付伊看護費用云云，查蔡滿已指明支付對象為原告等人
      ，並非被繼承人，則該項費用即為蔡滿與其他繼承人間之
      法律關係，與本件被繼承人無關。
（三）本件遺產分割部分：
  １、按公同共有物分割之方法，除法律另有規定外，應依關於
      共有物分割之規定。共有人就共有物之分割方法不能協議
      決定者，法院得因任何共有人之請求，命為下列之分配：
      ㈠以原物分配於各共有人，但各共有人均受原物之分配顯
      有困難者，得將原物分配於部分共有人。㈡原物分配顯有
      困難時，得變賣共有物，以價金分配於各共有人，或以原
      物之一部分分配於各共有人，他部分變賣，以價金分配於
      各共有人。以原物為分配時，如共有人中，有未受分配，
      或不能按其應有部分受分配者，得以金錢補償之。民法第
      830條第2項、第824條第2項、第3項分別定有明文。再按
      在公同共有遺產分割自由之原則下，民法第1164條所稱之
      繼承人「得隨時請求分割」遺產，依同法第829條及第830
      條第1項規定觀之，自應解為包含請求終止公同共有關係
      在內，俾繼承人之公同共有關係歸於消滅而成為分別共有
      ，始不致與同法第829條所定之旨趣相左，庶不失繼承人
      得隨時請求分割遺產之立法本旨，換言之，終止遺產之公
      同共有關係，既應以分割方式為之，將遺產之公同共有關
      係終止改為分別共有關係，性質上自亦屬分割遺產方法之
      一，最高法院82年度台上字第748號、85年度台上字第187
      3號、93年度台上字第2609號裁判意旨參照。又共有物之
      分割方法，可由法院自由裁量，究以原物分割或變價分割
      為適當，法院應斟酌當事人意願、共有物之使用情形、經
      濟效用及全體共有人之利益等情形而為適當之分割，不受
      共有人所主張分割方法之拘束，最高法院51年台上字第16
      59號、68年台上字第3247號判例參照。
  ２、經查，蔡滿表示被繼承人有很多錢被其他繼承人領走、侵
      占業已起訴請求返還一節，經本院調卷查明蔡岱霖等3人
      之被繼承人蔡福祥應給付被繼承人30萬元、林水柳應給付
      被繼承人50萬元確定，足認被繼承人對林水柳等人之借款
      等債權應屬被繼承人遺產之一部等情，已如前述，而原告
      起訴請求就系爭如附表一所載內容作為被繼承人之遺產為
      分割等語，蔡滿就此雖表示不同意，然其亦敘明訴外人林
      水柳因恐法定遲延利息遽增而已匯還上開款項，且查訴外
      人林水柳確有分別於107年7月6日匯入557,301元、107年7
      月6日匯入343,726元、107年7月19日匯入125,858元、107
      年7月19日匯入588元等情，亦有原告所提之被繼承人第一
      信用合作社帳戶交易明細附卷可稽（見本院卷第15頁），
      均與30萬元、50萬元或80萬元之金額大致相符，顯見原告
      訴求以被繼承人遺產即附表一所示財產為分割標的，已含
      括上開訴訟債權款項在內，是以原告係以被繼承人遺產之
      全部遺產為本件訴求，於法尚無不合。
　３、本院斟酌被繼承人所遺存款並無不能分割之情形，亦無不
      分割之約定，而兩造就上開遺產既不能協議分割，則原告
      以遺產分割為由終止兩造間之公同共有關係，請求分割被
      繼承人所遺如附表一所示財產，自屬有據。復上開遺產為
      現金及股權，性質係可分，以原物分配為適當，故本院認
      上開遺產於扣除喪葬費用共計24萬4500元後，應由兩造按
      應繼分之比例分配之，存款部分並得由各繼承人自行向銀
      行洽領受分配之金額，爰判決如主文第一項所示。　　
　４、末按因共有物分割、經界或其他性質上類似事件涉訟、由
      敗訴當事人負擔訴訟費用顯失公平者，法院得酌量情形，
      命勝訴之當事人負擔其一部，民事訴訟法第80條之1定有
      明文。查裁判分割遺產之形成訴訟，不因何造起訴而有不
      同，本件原告請求裁判分割遺產雖有理由，惟關於訴訟費
      用之負擔，應由兩造即繼承人全體各按其應繼分比例負擔
      ，方屬事理之平，原告聲明亦同此主張，爰諭知如主文第
      2項所示。 
四、據上論結，本件原告之訴為有理由，依家事事件法第51條，
    民事訴訟法第80條之1，判決如主文。
中　　華　　民　　國　　110 　年　　12　　月　　10　　日
                      家事法庭  法　　　官  林建鼎 
以上正本係照原本作成。
如對本判決上訴，須於判決送達後20日之不變期間內，向本院提
出上訴狀（需附繕本）。如委任律師提起上訴者，應一併繳納上
訴審裁判費。
中　　華　　民　　國　　110 　年　　12　　月　　10　　日
                                書　記　官　林毓青 　　
附表一：原告主張被繼承人之遺產
編號 遺產內容 金額（均為新臺幣） 分割方法 1. 台新銀行存款 105元及利息 由兩造按附表二所示應繼分比例維持分別共有。各繼承人得自行向該金融機構領取。 2. 新竹武昌街郵局存款 3萬5697元及利息 同上 3. 新竹市農會存款（帳戶末4碼2703號） 32萬0852元及利息 同上 4. 新竹市農會存款（帳戶末4碼4218號） 86元 同上 5. 新竹第一信用合作社存款（帳戶末4碼0122號） 98萬1583元及利息 同上 6. 新竹第一信用合作社存款（帳戶末4碼7552號 175萬0185元及利息 扣除244,500元（由原告、被告蔡福炎、蔡福鐵各分得三分之一），其餘由兩造按附表二所示應繼分比例維持分別共有。各繼承人得自行向該金融機構領取。 7. 新竹信用合作社股份20股 價值2000元 由兩造按附表二所示應繼分比例維持分別共有。 

附表二：兩造應繼分比例
繼承人 應繼分比例 原告 5 分之1 蔡福炎 5 分之1 蔡福鐵 5 分之1 蔡滿 5 分之1 蔡岱霖 10分之1 蔡依雯 10分之1